title: "Relatório Descritivo do Conjunto de Dados Companhia MB"
documentclass: article
fontsize: 11pt
header-includes:
   - \usepackage[brazil]{babel}
   - \usepackage{geometry}
   - \geometry{
      a4paper,
      inner=20mm,
      top=20mm,
      outer=20mm,
      bottom=20mm
      }
date: "`r format(Sys.time(), '%d de %B de %Y')`"
output:
  # odt_document:
  pdf_document:
    # toc: yes
---

```{r setup, include=FALSE}
knitr::opts_chunk$set(echo = TRUE, comment=NA, fig.width=10, fig.asp = 0.618, fig.align = "center", out.width = "75%")
load(file = "../dados/ConjuntosDeDados.RData")
```

# Introdução

Neste trabalho analisa-se o conjunto de dados Companhia MB.
Esse conjunto de dados foi obtido da seguinte referência:

<cite>Bussab, W. O. e Morettin, P. A. **Estatística Básica**. 8 ed. 2013</cite>

O conjunto de dados refere-se à uma pesquisa feita com empregados da fictícia companhia MB.
Se tratam, portanto, de dados artificiais criados para fins didáticos.

Para facilitar o estudo chamaremos os dados por CMB:
```{r}
CMB <- CompanhiaMB
```

Para realizar essas análises será necessária a seguinte biblioteca:
```{r}
library("moments")
```

Além disso vamos definir a seguinte função para calcular a variância populacional quando necessária:
```{r}
pvar <- function(x) sum((x - mean(x))**2) / length(x)
```

O conjunto de dados possui as seguintes dimensões:
```{r}
dim(CMB)
```
Portanto, esse conjunto de dados corresponde à `r dim(CMB)[1]` observações de `r dim(CMB)[2]` variáveis.
As variáveis consideradas são as seguintes:
```{r}
str(CMB)
```
Note que as variáveis ** e *Meses* foram usadas no cálculo da variável *Idade* por meio do seguinte comando:
```{r}
round(CMB$Anos+CMB$Meses/12,2)
CMB$Idade
```
Portanto vamos ignorar as variáveis *Anos* e *Meses* em nosso estudo e nos focar apenas na variável *Idade*.

Desta forma as variáveis de interesse podem ser classificadas da seguinte forma:

- *Estado Civil*: Categórica Nominal
- *Grau de Instrução*: Categórica Ordinal
- *Número de Filhos*: Quantitativa Discreta
- *Salários*: Quantitativa Contínua
- *Idade*: Quantitativa Contínua
- *Região de Procedência*: Categórica Nominal

# Análise Univariada

## Variável *Estado Civil*

A seguir vemos a distribuições de frequências absolutas para a variável *Estado Civil*:
```{r}
FreqAbs <- table(CMB$Estado.Civil)
FreqAbs
```
E a correspondente distribuição de frequências relativas:
```{r}
FreqRel <- prop.table(FreqAbs)
FreqRel
```
Note que a maioria dos entrevistados é casado, correspondendo a uma proporção de `r round(FreqRel[1],2)` para 1.

Um gráfico adequado para essa variável é o gráfico de barras:
```{r}
barplot(FreqAbs, main = "Distribuição do Estado Civil")
```

## Variável *Grau de Instrução*

As distribuições de frequências absolutas e relativas para a variável *Grau de Instrução* são:
```{r}
FreqAbs <- table(CMB$Grau.de.Instrução)
FreqAbs
FreqRel <- prop.table(FreqAbs)
FreqRel
```
Note que a maioria dos entrevistados é casado, correspondendo a uma proporção de `r round(FreqRel[2],2)` para 1.

Um gráfico adequado para essa variável é o gráfico de setores:
```{r}
pie(FreqAbs, main = "Distribuição do Grau de Instrução")
```

Como visto na distribuição de frequências o gráfico de setores apresenta o maior setor para o ensino médio e o menor para  ensino superior.

## Variável *Número de Filhos*

Um breve sumário sobre essa variável pode ser obtido pelo comando:
```{r}
summary(CMB$Filhos)
```
Note que o número de filhos varia de `r min(CMB$Filhos,na.rm = T)` à `r max(CMB$Filhos,na.rm = T)`.
O número médio de filhos é `r mean(CMB$Filhos,na.rm = T)` com mediana igual à `r median(CMB$Filhos,na.rm = T)`.
Note que a moda do número de filhos é `r names(which.max(FreqAbs))`, havendo `r max(FreqAbs)` funcionários com essa quantidade de filhos.
Isso justifica o fato da mediana ser igual ao terceiro quartil nesse caso.

A seguir vemos a distribuição de frequências absolutas e relativa para a variável *Número de Filhos*:
```{r}
FreqAbs <- table(CMB$Filhos)
FreqAbs
```
A grande maioria dos funcionários tem menos que `r names(which.max(FreqAbs))` filhos.
Note que apenas os filhos dos funcionários casados foram computados, por isso temos que a somatória do total de entrevistados não é `r nrow(CMB)`.
```{r}
sum(FreqAbs)
```
Há apenas `r sum(FreqAbs)` funcionários casados como observado anteriormente.

A distribuição de frequências relativas revela as proporções de funcionários que tem uma determinada quantidade de filhos:
```{r}
FreqRel <- prop.table(FreqAbs)
FreqRel
```

Um gráfico adequado para essa variável é o gráfico de barras:
```{r}
barplot(FreqAbs)
```

## Variável *Salário*

Um sumário preliminar dessa variável é obtido pelo comando
```{r}
summary(CMB$Salário)
```
Note que os salários nessa companhia estão entre R\$4000 e R\$23000.
A amplitude, o desvio interquartil e o desvio padrão são dados respectivamente por:
```{r}
diff(range(CMB$Salário))
IQR(CMB$Salário)
sd(CMB$Salário)
```
Desse modo a distância do menor ao maior salário é de R\$19300, a porção das 50\% estatísticas de ordem centrais se dispersam num raio de R\$6507,50 e em média os salários se afastam da média por aproximadamente R\$4587,45.

Um gráfico adequado é o histograma:
```{r}
hist(CMB$Salário,
     main = "Histograma do Salário",
     ylab = "Freq.",
     xlab = "Faixas de Salário")
```

Pode-se observar que a faixa salarial de maior freqüência é de 9000 à 10000.
Além disso a distribuição apresenta assimetria à direita.
O coeficiente de assimetria é dado por:
```{r}
skewness(CMB$Salário)
```
Como o coeficiente de assimetria é positivo, fica confirmada a assimetria à direita.

Um outro gráfico útil é o boxplot:
```{r}
boxplot(CMB$Salário,
        main = "Boxplot do Salário",
        horizontal = TRUE)
```
Veja que os dados não apresentam valores extremos.
A distância entre o terceiro quartil e o máximo é próxima à distância do terceiro quartil ao mínimo indicando que as 25\% maiores estatísticas de ordem se distribuem numa amplitude próxima que as 75\% menores.

## Variável *Idade*

Um sumário preliminar dessa variável é obtido pelo comando.
```{r}
summary(CMB$Idade)
```
As idades dos funcionários variam de 20,83 à 48,92.
Note que os valores da média e da mediana são muito próximos o que é uma característica de dados com distribuições simétricas.
O primeiro e o terceiro quartis estão mais próximos da mediana do que do mínimo e do máximo respectivamente o que indica que os 50\% das estatísticas de ordem centrais se concentram mais intensamente em torno da mediana.

A amplitude, o desvio interquartil e o desvio padrão são dados respectivamente por:
```{r}
diff(range(CMB$Idade))
IQR(CMB$Idade)
sd(CMB$Idade)
```
O funcionário mais velho da companhia tem 28,09 anos de idade a mais que o mais jovem, a porção das 50\% estatísticas de ordem centrais das idades se dispersam num raio de 9,85 anos e em média as idades se afastam da média por aproximadamente 6,7 anos.
O coeficiente de assimetria é muito próximo de zero, indicando que os dados se distribuem de forma aproximadamente simétrica em torno da média/mediana:
```{r}
skewness(CMB$Idade)
```

O histograma dos dados confirma essa simetria:
```{r}
hist(CMB$Idade,
     main = "Histograma da Idade",
     ylab = "Freq.",
     xlab = "Faixas Etárias")
```
A faixa etária com a maior quantidade de funcionários é de 30 à 35 anos.
Há apenas dois funcionários com menos de 25 anos e, simetricamente, apenas dois funcionários com mais de 45 anos.

O boxplot para essa variável é o seguinte:
```{r}
boxplot(CMB$Idade,
        main = "Boxplot da Idade",
        horizontal = TRUE)
```
Como apontado anteriormente, o primeiro e o terceiro quartis estão mais próximos da mediana do que, respectivamente, do mínimo e do máximo indicando que as 50\% estatísticas de ordem centrais estão muito concentradas em torno da mediana.

## Variável *Região de Procedência*

A distribuição de frequências absolutas e relativas para a variável *Região de Procedência* são dadas respectivamente por:
```{r}
FreqAbs <- table(CMB$Procedência)
FreqAbs
FreqRel <- prop.table(FreqAbs)
FreqRel
```
As proporções das três Regiões de Procedência são bastante próximas.

Um gráfico adequado para essa variável é o gráfico de barras:
```{r}
barplot(FreqAbs, main = "Distribuição da Região de Procedência")
```
Como esperado as barras tem alturas similares.
A *capital* é a região com menor número de representantes e *outra* é a com maior número de representantes.

# Análise Bivariada

## Variáveis *Grau de Instrução* e *Região de Procedência*

Uma tabela de contingência para essas variáveis é a seguinte:
```{r}
TC <- table(CMB$Grau.de.Instrução,CMB$Procedência)
TC
```
Essa tabela apresenta a distribuição conjunta dessas variáveis. As distribuições marginais para cada variável podem ser encontradas nas seções de análise univariada.

A tabela de distribuição conjunta as proporções relativas ao total geral pode ser obtida da seguinte forma
```{r}
prop.table(TC)
```
Aqui podemos obter várias informações como a de que 19.4\% dos entrevistados tem ensino médio e são da capital, correspondendo à maior proporção obtida dentre todas as combinações possíveis.
As menores proporções obtidas foram para os funcionários com nível superior, a distribuição das proporções de funcionários com nível superior foi uniforme com relação à região de procedência.

A distribuição das proporções relativas ao total das linhas pode ser obtido da seguinte forma
```{r}
PTC1 <- prop.table(TC,margin = 1)
PTC1
```
Cada linha dessa tabulação apresenta a proporção de pessoas com um determinado nível de instrução em cada uma das três regiões de procedência.
Podemos notar que dentre as pessoas com ensino fundamental a maioria provem de outra região (41,67\%),
dentre as pessoas com ensino médio a maioria provém do interior (38,89\%) e as pessoas com ensino superior se distribuem de modo uniforme nas três regiões de procedência consideradas.

Essa tabela pode ser representada por meio de um gráfico de barras:
```{r}
barplot(t(PTC1),legend.text = colnames(PTC1),beside = T)
```
Note que as barras das regiões de procedência apresentam alturas próximas para cada um dos graus de instrução indicando pouca evidência sobre a associação entre as variáveis *Região de Procedência* e *Grau de Instrução*.

A distribuição das proporções relativas ao total das linhas pode ser obtido da seguinte forma  
```{r}
PTC2 <- prop.table(TC,margin = 2)
PTC2
```
Cada coluna dessa tabulação apresenta a proporção de pessoas provenientes de uma determinada região em cada um dos três graus de instrução considerados.
Podemos notar que em todas as regiões de procedência a proporção de pessoas com ensino médio foi sempre a maior: 45,45\% na capital, 58,33\% no interior e 46,15\% em outras regiões.

Essa tabela também pode ser representada por meio de um gráfico de barras empilhadas:
```{r}
barplot(PTC2,legend.text = rownames(PTC2))
```
Note, novamente, que as barras tem proporções similares entre si, o que indica que as variáveis consideradas podem não ter associação.

O coeficiente Qui-quadrado pode ser obtido da seguinte forma:
```{r warning=FALSE}
TesteQui2 <- summary(TC)
CoefQui2 <- TesteQui2$statistic
CoefQui2
```

O coeficiente de contingência pode ser obtido da seguinte forma:
```{r}
CoefC <- sqrt(CoefQui2/(CoefQui2+sum(TC)))
CoefC
```

Finalmente, o coeficiente de contingência $T$ pode ser obtido da seguinte forma:
```{r}
CoefT <- sqrt(CoefQui2/(sum(TC)*(nrow(TC)-1)*(ncol(TC)-1)))
CoefT
```
Os três coeficiente apresentam valores muito próximos de zero, o que indica um grau bastante fraco de associação entre as variáveis *Região de Procedência* e *Grau de Instrução*.

## Variáveis *Idade* e *Número de Filhos*

Note que o gráfico de dispersão entre as variáveis *Idade* e *Número de Filhos* indica uma dependência linear direta entre as duas variáveis, uma vez que os dados aparentam se agrupar em torno de uma reta crescente.
```{r}
plot(x = CMB$Idade,
     y = CMB$Filhos,
     xlab = "Idade",
     ylab = "Número de Filhos",
     main = "Dispersão da Idade e do Número de Filhos")
```

O coeficiente de correlação entre essas duas variáveis é relativamente bem próximo de um o que indica uma correlação linear direta entre as duas variáveis.
```{r}
cor(x = CMB$Filhos, y = CMB$Idade, use = "complete.obs")
```

Note que a covariância amostral entre as duas variáveis é dada por:
```{r}
cov(x = CMB$Filhos, y = CMB$Idade, use = "complete.obs")
```

A covariância é relativamente próxima de zero, indicando uma baixa dispersão dos dados.

A reta de regressão que minimiza os erros quadráticos médios é obtida pelo comando
```{r}
reta <- lm(formula = Filhos~Idade, data = CMB)
reta$coefficients
```
Essa reta terá a seguinte equação
$$
\hat{y}=0,158x-3,978.
$$
onde $x$ é um valor para a idade e $\hat{y}$ é o correspondente valor predito pelo modelo linear para o número de filhos.

```{r}
plot(x = CMB$Idade,
     y = CMB$Filhos,
     xlab = "Idade",
     ylab = "Número de Filhos",
     main = "Reta de regressão do Número de Filhos em função da Idade")
abline(reta)
```

Para usarmos o modelo para predizer o valor médio do número de filhos para as idades de 30, 35 e 40 anos basta:
```{r}
PredizerFilhos <- data.frame(Idade = c(30,35,40))
PredicoesObtidas <- predict(reta,PredizerFilhos)
Sumario <- data.frame(PredizerFilhos,PredicoesObtidas)
Sumario
```
Portanto, em média os funcionários com 30 anos possuem 0,76 filhos, com 35 anos os funcionários tem em média 1,55 filhos e com 40 anos de idade os funcionários acumulam uma média de 2,34 filhos.
Note agora que as idades dos funcionarios estão no intervalo:
```{r}
range(CMB$Idade)
```
Portanto, não podemos usar esse modelo para predizer o número de filhos dos funcionários usando idades fora desse intervalo.

## Variáveis *Grau de Instrução* e *Salários*

Um gráfico adequado para analisar esse par de variáveis é o seguinte:
```{r}
boxplot(Salário~Grau.de.Instrução, data = CMB, horizontal = TRUE)
```
O gráfico deixa bem claro que a distribuição da variável *Salários* muda significativamente em função do *Grau de Instrução*.

Algumas medidas resumo para a variável *Salários* segundo o *Grau de Instrução*. podem ser obtidas pelo comando:
```{r}
aggregate(Salário~Grau.de.Instrução, FUN = summary, data=CMB)
```
Todas as estatísticas aumentam consideravelmente a medida em que o grau de instrução se eleva indicando, mais uma vez, uma clara associação entre essas variáveis.
O mesmo ocorre com os valores da variância populacional
```{r}
Variancias <- aggregate(Salário~Grau.de.Instrução, FUN = pvar, data=CMB)
Variancias
```

Para calcular o valor do coeficiente de explicação entre essas variáveis basta:
```{r}
pesos <- tabulate(CMB$Grau.de.Instrução)
1 - weighted.mean(x = Variancias$Salário,w = pesos)/pvar(CMB$Salário)
```
O valor desse coeficiente indica que 41,33\% da variação total da variável *Salários* é explicada pela variável *Grau de Instrução*.

## Variáveis *Grau de Instrução* e *Idade*

Um gráfico adequado para analisar esse par de variáveis é o seguinte:
```{r}
boxplot(Idade~Grau.de.Instrução, data = CMB, horizontal = TRUE)
```
O gráfico mostra que as distribuições da variável *Idade* não são iguais para os diferentes valores da variável *Grau de Instrução*.

Algumas medidas resumo para a variável *Idade* segundo o *Grau de Instrução*. podem ser obtidas pelo comando:
```{r}
aggregate(Idade~Grau.de.Instrução, FUN = summary, data=CMB)
```
Em geral as estatísticas correspondentes divergem bastante para os diferentes valores da variável *Grau de Instrução*, o que nos permite afirmar que existe algum grau de dependência entre essas variáveis.
O mesmo ocorre com os valores da variância populacional:
```{r}
Variancias <- aggregate(Idade~Grau.de.Instrução, FUN = pvar, data=CMB)
Variancias
```

Para calcular o valor do coeficiente de explicação entre essas variáveis basta:
```{r}
pesos <- tabulate(CMB$Grau.de.Instrução)
1 - weighted.mean(x = Variancias$Idade,w = pesos)/pvar(CMB$Idade)
```
O valor desse coeficiente indica que 5,83\% da variação total da variável *Idade* é explicada pela variável *Grau de Instrução*.
Logo há uma maior relação entre as variáveis *Salários* e *Grau de Instrução* do que entreas variáveis *Idade* e *Grau de Instrução*.

# Conclusão

???